臺灣高等法院花蓮分院民事判決　　　　九十三年度重上更(二)字第一號
　　　上　訴　人　花蓮區中小企業
　　　　　　　　　銀行股份有限公司
　　　法定代理人　甲○○
　　　訴訟代理人　廖學忠律師
　　　被　上訴人　長隆水泥股份
　　　　　　　　　有限公司
　　　法定代理人　乙○○
　　　訴訟代理人　李在琦律師
右當事人間請求確認抵押債權不存在事件，上訴人對於臺灣花蓮地方法院中華民國八
十八年十一月二十六日八十八年度重訴字第六十九號第一審判決，提起上訴，本院判
決後，經最高法院第二次發回更審，本院更為判決如左：
      主　　文
上訴駁回。
第二審及發回前第三審訴訟費用均由上訴人負擔。
      事　　實
一上訴人聲明：(一)原判決關於不利於上訴人部分廢棄。(二)前開廢棄部分，被上訴人在
  第一審之訴駁回。
二被上訴人聲明：上訴駁回。
三兩造之陳述與第一審判決記載相同者，予以引用。
四上訴人另補陳略稱：
  (一)系爭八千五百萬元債權中，其中短期放款四千五百萬元部分，被上訴人自承於核
　　貸後撥入其活期存款帳戶（八七八七號）內，故被上訴人此部分借款並無虛偽可
　　言。至於上訴人稱該款隨即匯入貸款保證人張德信帳戶乙節，因被上訴人才有權
　　提款，故被上訴人將款項交張德信，非上訴人所能置喙。被上訴人發行本票委請
　　為上訴人保證人金額共四千萬元部分，係被上訴人於六十九年七月九日由原董事
　　長謝國勢出具之「保證申請書」向上訴人申請，經上訴人核准後，被上訴人於六
　　十九年八月一日簽發三千萬元到期日為七十年七月二十七日，及同年十月十六日
　　簽發一千萬元之到期日為七十年一月十四日之本票，由上訴人擔任保證人擔當付
　　款，交國際票券公司承銷而獲取資金，撥付四千萬元者為國際票券公司，非上訴
　　人。上訴人係因被上訴人屆期無法兌現上開本票，不得已基於本票保證人之地位
　　向執票人代償四千萬元之票款，因而取得被上訴人上開四千萬元本票。按本票係
　　有價證券，上訴人執有被上訴人簽發之四千萬元本票，自得行使本票上之權利，
　　故上訴人取得部分四千萬元之債權，亦於法有據。上訴人將前述之本票票款四千
　　萬元支付與花合建設公司，實因花合建設公司自國際票券公司購得承銷人四千萬
　　元本票，而上訴人為該票之保證人之故，花合建設公司取得該本票，應屬有對價
　　，亦非經由被上訴人取得，則上訴人如何能與謝國勢通謀使花合建設公司自國際
　　票券公司取得本票，以使上訴人向花合建設公司贖回四千萬元之本票，故原判決
　　之認定，顯然錯誤。
  (二)被上訴人指系爭八千五百萬元均為花合建設公司所用云云，除金檢報告及立法委
    員艾時之質詢稿外，無其他證明。況即使被上訴人將款項轉交花合建設公司屬實
    ，被上訴人交款之原因如何，金檢報告尚稱：究屬侵占（應指謝國勢侵占）或借
    款（應指被上訴人與花合建設公司間借款）關係，應由司法機關調查，且林朝庚
    是以花合建設公司負責人之身份收受，均與上訴人無關。
  (三)上訴人因擔任被上訴人發行商業本票之保證人，因而在被上訴人向國際票券公司
    貸款四千五百萬元後，為被上訴人代墊四千五百萬元，上訴人將短期借款四千萬
　　元撥至被上訴人帳戶內，被上訴人實際上已獲得八千五百萬元之利益。即使認上
　　訴人與被上訴人間之借款契約無效，依民法第一百十三條規定，被上訴人亦應回
　　復原狀，將上訴人代墊之四千五百萬元及貸款之四千萬元歸還上訴人，上訴人因
　　而取得對被上訴人八千五百萬元債權，並以擔保品行使抵押權，亦無不當。
  (四)被上訴人於六十九年十二月三十一日向上訴人貸得四千五百萬元，上訴人將四千
    五百萬元撥入被上訴人設在上訴人處之第八七八七號活期存款帳戶內，至於金融
    檢查報告指被上訴人連同帳內己有存款七九、一三四、八四０元撥入張德信在上
    訴人設定之八七九六號活期存款帳戶內，張德信旋即簽立五紙活期存款取款條領
    出五筆計七三、七一０、０００元存入花合建設公司設於上訴人處之八三八四號
    活期存款帳戶內，均屬實在，惟張德信簽立五紙活期存款取款條存入花合建設公
    司帳戶，又撥交給花合建設公司之七三、七一０、０００元，花合建設公司再簽
    立二紙面額為二五、０一四、七六０元及九、一七二、五六０元合計三四、一八
    七、三二０元之活期存款取款條，再存入被上訴人之前述帳戶中，亦有取款條及
    收入傳票可證，由此以觀，被上訴人與花合建設公司間資金互有流通，且依上述
　　流程被上訴人借款四千五百萬元中，已至少有三四、一八七、三二０元仍為被上
　　訴人使用。
  (五)中央銀行金融業務檢查處之金融檢查報告並未指出系爭貸款有何不法，被上訴人
    於準備書狀所提出之質疑實均出於臆測，不足採信。
  (六)被上訴人董事會確已決議授權董事謝國勢全權處理貸款及保證事宜，謝國勢乃持
    經濟部商業司所發給之資格證明及印鑑、身分證向上訴人辦理設立八七八七號存
    款戶，並分別出具四千萬元及四千五百萬元之申請書向上訴人申請貸款及保證，
    上訴人並已依約貸放四千五百萬元入上開帳戶，嗣後復分別代墊四千萬元之票券
    款項，兩造間消費借貸已經合法生效。系爭商業本票之發行既屬董事會決議授權
    之範圍，上訴人依據被上訴人之申請而代墊，均屬抵押權所擔保範圍內之債權。
  (七)被上訴人於六十九年開立八七八七號活期存款帳戶，有關會計憑證於六十九年、
    七十年間製作，迄今已經逾保存期限而銷毀，已不復存在。
五被上訴人另補陳略稱：
  (一)上訴人所提出被上訴人發行本票之提示人為合作金庫，故本票正面載有「合作金
    庫親收」藉此以觀，買受本票者乃合作金庫，上訴人撥付票款之對象應為合作金
    庫，而非花合建設公司。而依金檢報告所述，上訴人撥入花合建設公司帳戶之款
    項為被上訴人公司賣出前開商業本票之價款（即買受商業本票者應交付予被上訴
    人之本票價款），該款項與執票人提示本票而請求兌現之票款，並非相同，是上
    訴人抗辯花合建設公司係票券購買人，尚難憑信。
  (二)按「抵押權所擔保之債權，其種類及範圍，屬於抵押權之內容，始生物權之效力
    ，如因內容過於長，登記簿所列各欄篇幅不能容納記載，可以附件記載，作為
    登記簿之一部分，故關於最高限額抵押權所擔保之債權，如未記載於登記簿，則
    須於聲請登記時所提出為登記簿附件之最高限額抵押權設定契約書，有該項債權
    之記載者，始為抵押權效力所及，若於登記簿及最高限額抵押權設定契約書均未
    記載，即非抵押權所擔保之債權，自非抵押效力所及」最高法院八十六年度台上
    字第三三九二號判決闡釋綦詳。查本件債權所由生之契約既為「借款及會款合併
    契約金額新台幣壹億貳仟萬元」則其不包括本票保證債權自明，依上開判決意旨
    觀之，該部分債權不屬於抵押權，並無疑議。另公司法有關公司業務之執行，係
    採董事會合議制，而非採董事長獨立制，觀之公司法第二百零二條規定應無疑議
    ，僅其對外代表由董事長任之，如未經董事會決議之事項而由董事長擅自決定對
    外代表，乃生表見代理之問題，經濟部五十六年九月七日商二三二八七號函稱：
    「查公司法第二百零二條規定：「公司業務之執行，由董事會決定之，除本法或
    章程規定，應由股東會決議之事項，均由董事會決議行之」，公司以不動產設定
    抵押權借款應業務之需係屬董事會之職權，如公司章程別無規定應經股東會決議
    者，自可由董事會決議行之。」即此之故。上訴人提出之被上訴人公司董事臨時
    會議事錄內載：「為發行商業本票，自民國六十九年七月二十五日起至民國七十
    年七月二十四日一年內，將委託花蓮區中小企業銀行，在新台幣壹億貳仟萬元限
    度內分期循環保證，．．」無論其真偽，但其內容既僅涉及發行商業本票之保證
    ，未與短期借款，則上訴人公司顯未經董事會決議而由當時之負責人謝國勢擅為
    其行為，且董事會議事錄係上訴人銀行於授信時，應審查之文件，要難主張表見
    代理，是有關短期放款四千五百萬元對被上訴人公司不生效力，自非系爭抵押物
    所擔保之債權。
  (三)系爭抵押權縱屬存在，亦係上訴人銀行之侵權行為所致，被上訴人得依民法第一
    百九十八條之規定拒絕履行該債權，並訴請塗銷抵押權登記。查金檢報告於結論
    中稱：「該行對長隆水泥公司授信金額達八五、０００千元，估該行淨值（分配
    後）一三一、三一二千元之六四點七％，核與財政部11.3.台財錢字第二七五八
    號函規定（對任一客戶授信總額不得超過該行淨值二十五％）未合。本案核貸前
    ，借戶及其負責人均列為支票存款拒絕往來戶，與該行亦素無存款往來，復未辦
    理徵信，所徵擔保設定四－九順位抵押權，對債權似無保障，足徵授信審核極為
    草率。．．．該行長隆水泥公司之授信資金，其中商業本票價款三筆均直接撥入
    花合建設公司之存款帳戶，並未授予長隆水泥公司。另短期放款一案之資金，該
    行逕撥入長隆水泥公司存款帳戶而再間接撥入花合建設公司存款帳戶．．就上述
    資金流程析之，整個授信案資金係供花合建設公司所運用，復以花合建設公司之
    董事長亦即為該行董事長．．．」是上訴人銀行為供輸花合建設公司資金之用，
    而以非法之方法借用被上訴人公司之名義而為授信行為，其與被上訴人間若非應
    適用民法第八十七條而無效，其因之而對被上訴人公司所取得之債權，亦屬因侵
    權行為而取得，依民法第一百九十八條規定，被上訴人之債權廢止請求權雖因時
    效而消滅，但既得拒絕給付，仍得訴請塗銷抵押權。
　(四)被上訴人於八十三年七月二十三日以長泥字第七二三一七號致上訴人函內稱：
    「長隆水泥股份有限公司為貴行貸款戶，原法定代理人為謝國勢，謹向貴行更正
    法定代理人為乙○○。另本公司正速整理準備償款事宜，因需用貸款時送往貴行
    的同意貸款之董事會決議錄，敬請貴行惠寄影本一份」云云，該函足以證明現董
    事長乙○○自八十二年七月二十三日起，始正式以被上訴人公司董事長身份，就
    兩造間之係爭債權債務關係，對上訴人有所接觸而有所意見表示，在此日之前之
    言行，均無權代表被上訴人為意思表示（公司法第二零二條之規定及卷附金檢報
    告肆之二之之內容參見）。且該函復足以證明被上訴人為質疑上訴人當時是有合
    法之債權之存在或債權金額是否準確無誤，可見此一聲請狀，旨在投石問路，而
    非有所承諾「上更証四」情同此理，也為了質疑被上訴人向上訴人申貸鉅款，是
    否經董事會授權？是否合法？所以向上訴人發出此函，亦意在明瞭真相後再決定
    如何因應，絕不是有所承諾。關於當時上訴人公司之主辦人員，在該函上擬辦稱
    ：「經查沒有該公司原申請貸款之該公司董事會決議錄，是否函覆擬請核示」，
    其上級批示稱：「．．．．．何況申戶自始即無該項檔案．．．．．擬函覆該公
    司本行無該項檔案」即可證明上訴人在本案提出之被上訴人公司之董事會議事錄
    ，皆為臨訟偽造之文件。亦足加強證明上訴人辦理係爭申貸案之違法性。
  (五)從本件虛偽借貸關係所借貸之款項均直接、間接流入花合公司帳戶之情形觀之，
    所謂「借貸」或「融資」關係，均無非是林朝庚、謝國勢雙方通謀虛偽意思表示
    下之假象，雙方之之真意是在為花合公司融資。故被上訴人所指謝國勢、林朝庚
    二人以被上訴人及上訴人名義通謀所為虛偽意思表示，係從雙方「借貸關係」整
    體來觀察，此「借貸關係」既屬虛偽，為實現此虛偽「借貸關係」所為個別之法
    律行為，當然亦屬無效。最高法院本次發回意旨忽視整體，而僅就整體虛偽借貸
    關係下之「保證發行本票行為」及「短期放款行為」置論，顯然是捨本逐末。
  (六)上訴人稱其將四千五百萬元存入被上訴人設於上訴人銀行之活存第八七八七號帳
    戶，惟被上訴人自始即主張該帳戶係上訴人勾結所謂「貸款保證人」張德信」所
    偽造之帳戶（見被上訴人於一審所提出之八十八年十一月五日簡明陳述總狀），
    上訴人自應提出該帳戶之設立資料，以證明該帳戶確係被上訴人所合法開設。
  (七)被上訴人主張謝國勢與林朝庚勾結辦理本件借貸時，並未經過被上訴人董事會之
　　授權一節，早經被上訴人於一審提出「被上訴人八十三年七月二十三日長泥字
    第七二三一七號函致上訴人花蓮區中小企業銀行總行函」為證，上訴人之經辦人
    在該函批註：「經查沒有該公司原申請貸款之該公司董事會決議錄，是否函覆擬
    請核示」、「擬函覆該公司，本行自始即無該項檔案」並經上訴人銀行負責人批
    示「如擬」，此足以證明上訴人在一審所提出之前述董事會紀錄係上訴人臨訟偽
    造。
      理　　由
一被上訴人未於言詞辯論期日到場，核無民事訴訟法第三百八十六條各款所列情形，
　爰依上訴人之聲請，由其一造辯論而為判決。
二本件被上訴人起訴主張：上訴人勾結被上訴人公司前董事長謝國勢以被上訴人為人
  頭，向上訴人貸款供花合建設公司運用，在被上訴人而言，是上訴人對被上訴人之
  侵權行為，且屬通謀虛偽意思表示取得之債權，自始無效。又上訴人於強制執行程
  序中向上訴人主張存在之抵押債權共計八千五百萬元，其中短期借款四千五百萬元
　部分，上訴人從未交付予被上訴人，該借貸依法亦不生效力。另上訴人主張其本於
　保證人之地位所代墊之本票票款四千萬元部分，事實上出售該本票之價款從未撥給
　被上訴人，而係直接撥入花合建設公司帳戶，上訴人自無因代墊該筆票款而對被上
　訴人取得四千萬元債權之餘地。且該筆因保證本票發行而給付之票款，不在系爭抵
　押權所擔保之範圍內，故該筆債權亦非屬抵押債權。因上訴人對被上訴人主張前開
　八千五百萬元抵押債權存在，且於強制執行程序中對被上訴人所有如附表所示之不
　動產實行抵押權，是求為確認上訴人對被上訴人所主張之前述八千五百萬元抵押債
　權不存在，並應將系爭抵押權塗銷之判決；上訴人則以：被上訴人於六十九年七月
　廿三日與上訴人簽訂抵押放款會款契約，約定被上訴人借款及會款合併契約金額為
　一億二千萬元正，並就附表所示之不動產辦理抵押權設定登記完畢，被上訴人乃於
　六十九年九月一日及六十九年九月十六日簽發面額共四千萬元之本票共十七紙委由
　上訴人為保證人及擔當付款人，交中華票券公司承銷獲取資金，被上訴人屆期未支
　付本票票款，上訴人乃基於保證人及擔當付款人之地位，不得已向中華票券公司代
　償而取得上開本票，上訴人自得向被上訴人求償該四千萬元。被上訴人又於六十九
　年十二月三十日簽發到期日為七十年六月三十日，面額四千五百萬元之本票向上訴
　人借款四千五百萬元，上訴人已經如數交付該筆借款，且被上訴人於七十八年間承
　認向上訴人借款及當時借款之本金有八千五百萬元等語，資為抗辯。
三本件主要爭點有三：(一)上訴人對被上訴人所主張之四千五百萬元抵押債權（短期借
  款債權）是否存在；(二)上訴人對被上訴人所主張之四千萬元抵押債權是否存在（上
  訴人代墊之本票票款債權）是否存在；(三)上訴人就被上訴人所有如附表所示之不動
  產所設定之抵押權是否應予塗銷，茲分別論述之：
  (一)「短期借款四千五百萬元」之抵押債權是否存在部分：
    1.經查，上訴人前董事長林朝庚涉嫌違法貸款予被上訴人，涉嫌經濟犯罪，經中
      央銀行金融業務檢查處派員於七十年十一月間對上訴人前述貸款案件進行專案
      檢查結果，查明上訴人對被上訴人核貸前開短期放款四千五百萬元後，雖撥入
      被上訴人於上訴人處所開設之活期存款＃八七八七號帳戶，但隨即自該帳戶撥
      入保證人張德信帳戶（＃八七九六號），張德信並再於當日提款撥入活期存款
      ＃八三八四號花合建設公司帳戶（該公司為上訴人銀行董事長林朝庚之關係企
      業），有本院前審向中央銀行金融業務檢查處所調取之「花蓮區中小企業銀行
      董事長林朝庚涉嫌違法貸放長隆水泥公司等專案檢查報告」肆一(二)「資金流向
      」之記載附卷可稽（見本院更(一)卷密封證物袋）。中央銀行金融業務檢查處為
      隸屬於行政院中央銀行之金融查核機構，其所指派之專案人員依據當時上訴人
      所有之簿冊及憑證資料對上訴人實施金融檢查後所提出檢查報告，其公正性及
　　　專業性應毋庸置疑，果上訴人辯稱：前述四千五百萬元撥入花合建設公司帳戶
　　　後，花合建設公司再簽立二紙面額為二五、０一四、七六０元及九、一七二、
　　　五六０元（合計三四、一八七、三二０元）之活期存款取款條再存入被上訴人
　　　之帳戶中，故被上訴人前述短期借款四千五百萬元中，至少有三四、一八七、
　　　三二０元仍為被上訴人使用一節屬實，實施該次金融檢查之專案人員又豈會對
　　　此視而不見，而不於檢查報告內如實記載？如果檢查報告此部分記載與實情並
　　　不相符，上訴人本於其自身之信譽及利益，又豈會不向專案人員提出補充說明
　　　並要求更正？或至少保留相關資料以供日後查證澄清，惟經本院於準備程序中
　　　一再命上訴人提出前開＃八七八七號帳戶開戶及所有存提款資料，上訴人先稱
　　　因事隔過久，遍尋不著，嗣又改稱前開資料均已逾保存期限而銷毀（見本院更
　　　(二)卷第八十三頁、第一三四頁、第一三六頁、第一四七反面至一四八頁正面）
　　　，於經驗法則顯然有所違背。上訴人抗辯花合建設公司曾經簽立其帳戶之取款
　　　條將大部分金額再存入被上訴人帳戶一節，顯然不足採信（上訴人所提出之傳
　　　票及取款條影本不能證明此一事實）。據此以觀，該筆短期借款之目的，係在
　　　供上訴人當時法定代理人林朝庚之關係企業花合建設公司使用無疑。
    2.本件上訴人自始即主張系爭四千五百萬元短期借款係當時上訴人法定代理人林
　　　朝庚勾結被上訴人當時法定代理人謝國勢，以被上訴人為人頭，借款供林朝庚
　　　所有之關係企業花合建設公司使用，當時所使用之撥款帳戶（即以被上訴人名
　　　義在上訴人處所開設之＃八七八七號帳戶）係上訴人勾結該筆借款保證人張德
　　　信所開設，故被上訴人從未收受上訴人所交付之四千五百萬元借款，該借款並
　　　未發生效力，依舉證分配原則，自應由上訴人提出前述＃八七八七號活期存款
　　　帳戶之開設及所有存提款資料，以證明前開帳戶確係合法開設及上訴人已經將
　　　該四千五百萬元借款交被上訴人之事實，惟經本院一再命上訴人提出前開帳戶
　　　之開設及所有存提款資料，供本院查明前開帳戶如何開設及帳戶內資金往來之
　　　實情，上訴人均拒不提出，已如前1.所述（上訴人所提出之若干張傳票影本均
　　　不能證明前開事實），自難認上訴人所抗辯系爭借款已經交付被上訴人之事實
　　　為真正，上訴人既未交付前開四千五百萬元借款，被上訴人起訴請求確認此部
　　　分抵押債權不存在，於法即無不合，應予准許。
  (二)「代償本票票款四千萬元」之抵押債權是否存在部分：
    1.經查，中央銀行金融業務檢查處派員於七十年十一月間對上訴人前述違法貸款
      案件進行專案檢查，經查明：「上訴人為被上訴人保證所發行『商業本票之價
      款』均經上訴人『保證專戶』或『應付帳款戶』逕予撥入活期存款＃八三八四
      號花合公司帳戶（該公司為上訴人銀行董事長林朝庚之關係企業），並未撥予
      被上訴人」有本院前審向中央銀行金融業務檢查處所調取之「花蓮區中小企業
      銀行董事長林朝庚涉嫌違法貸放長隆水泥公司等專案檢查報告」影本其中關於
      肆一(二)「資金流向」之記載可稽（見本院更(一)卷密封證物袋）。而中央銀行金
      融業務檢查處為隸屬於行政院之金融查核機構，其所指派之專案人員依據當時
      上訴人所有之簿冊及憑證資料對上訴人實施金融檢查後所提出檢查報告，其公
      正性及專業性應毋庸置疑，如果該金融檢查報告關於系爭「商業本票價款」均
      經上訴人帳戶逕予撥入花合建設公司帳戶，並未撥予被上訴人之記載與事實不
      符，上訴人本於其自身之信譽及利益，又豈會不即時向專案人員提出補充說明
      並要求更正？或至少保留相關資料以供日後查證澄清，惟經本院於準備程序中
      一再命上訴人提出前開本票價款之流向提出證明，上訴人先稱因事隔過久，遍
      尋不著，嗣又改稱前開資料均已逾保存期限而銷毀（見本院更(二)卷第八十三頁
      、第一三四頁、第一三六頁、第一四七反面至一四八頁正面），於經驗法則顯
      然有所違背。據此以觀，系爭「商業本票之價款」確係直接由上訴人之有關帳
      戶內撥入花合建設公司之帳戶無訛。如果上訴人所辯：當時被上訴人所發行之
      本票係由被上訴人自行在票券市場上銷售一節實在，則被上訴人銷售所得之系
      爭商業本票價款，自應由被上訴人自行由銷售對象（即系爭本票之買受人）取
      得，又豈會無端流向上訴人而再由上訴人之「保證專戶」及「應付帳款戶」直
      接撥入花合建設公司之帳戶？被上訴人主張上訴人並未將出售系爭本票之價款
      交付被上訴人一節，顯然有據。上訴人既未將系爭商業本票之價款交付被上訴
      人，則豈有上訴人以系爭本票保證人之地位向合作金庫「代償」系爭本票票款
      而對被上訴人取得四千萬元債權之可言？且即使認為上訴人因持有系爭本票而
      對被上訴人取得票據債權，被上訴人既已主張以其對上訴人之票款債權（即被
      上訴人得向上訴人請求交付其出售系爭本票所得票款之債權）為抵銷，該票據
      債權亦已因抵銷而消滅。被上訴人起訴請求確認系爭四千五百萬元抵押債權不
      存在，已無不合。
　　2.況兩造於六十九年七月二十三日所訂之系爭抵押放款會款契約記載：「借款及
　　　會款合併契約金額一億二千萬元為限，在此限度內債務人（即被上訴人）得陸
　　　續商請貴行（即上訴人）允借後每由債務人開具貴行所定本票．．．交由貴行
　　　存執，到期日貴行即憑本票．．．收回本息（包括違約金）」（見一審卷(一)第
　　　七八頁），依上開契約設定系爭抵押權登記，該抵押權顯係為擔保被上訴人借
　　　款簽發本票之債權而設定。本件上訴人一再抗辯，兩造簽訂系爭抵押契約後，
　　　被上訴人於六十九年八月一日、同年九月十六日簽發面額共四千萬元之本票十
　　　七紙，委由伊為保證人及擔當付款人，交國際票券公司承銷獲取資金，被上訴
　　　人屆期未支付本票票款，伊基於保證人及擔當付款人之地位，代償票款而取得
　　　上開本票云云，並提出上開本票十七紙為證（見一審卷(一)七六頁、一審卷(二)六
　　　頁、本院更(一)卷二八頁、一審卷(一)八○至九六頁），則上訴人對於被上訴人所
　　　取得上開代償票款債權（或票據債權）均顯然非屬系爭抵押權所擔保之債權，
　　　被上訴人起訴主張此四千萬元抵押債權不存在，自應予以准許。
  (三)系爭抵押權是否應予塗銷部分：按最高限額抵押契約定有存續期間者，其期間雖
    未屆滿，然若其擔保之債權所由生之契約已合法終止或因其他事由而消滅，且無
    既存之債權，而將來亦確定不再發生債權，其原擔保之存續期間內所可發生之債
    權，已確定不存在，依抵押權之從屬性，應許抵押人請求抵押權人塗銷抵押權設
    定登記（八十三年度台上字第一０五五號判例要旨參照）。系爭抵押權設定所約
    定之存續期間為「不定期」，固有系爭「抵押權設定契約書」附卷可稽，惟當年
    上訴人董事長林朝庚及被上訴人之董事長謝國勢均已因涉嫌經濟犯罪，而於案發
    後不久出境，迄今更已人事全非，被上訴人所主張前述八千五百萬元抵押債權既
    不存在，上訴人亦未再主張有其他抵押債權存在，有上訴人歷次書狀可資參照，
    兩造亦顯然無意續為往來而再有新債權之發生，依前揭說明，被上訴人請求塗銷
    系爭抵押權登記，亦應予准許。
四又上訴人一再抗辯被上訴人於七十八年間於強制執行程序中由當時上訴人所委任之
  律師郭嵩山提出和解方案時，已經「承認」系爭八千五百萬元抵押債務存在云云。
  惟一般民事爭執之兩造當事人為因當時之情勢，以試行和解之方式，嘗試解決紛爭
  ，係極為尋常之事，其和解方案之提出，困於當時之情勢不得已者有之；實施緩兵
  之計以另有他圖者有之；因資訊不明而誤判形勢者有之，不一而足，除非和解契約
  成立，兩造應依法受和解契約拘束之情形外，兩造於和解過程中所提出之主張或攻
  擊防禦方法，本未必與實情相符，是即使上訴人抗辯當時被上訴人所委任之律師曾
  經就系爭抵押債權表示願意以和解之方式解決一節屬實，亦不足以作為系爭抵押債
  權是否存在之證明，上訴人據此主張系爭抵押債權存在，自亦不足取。另中央銀行
  金融檢查報告是否指明林朝庚有無侵佔，及林朝庚有無經移送偵辦，於前述爭點之
  判斷無涉；系爭抵押土地共七十一筆，已經本院前審（更(一)審）命被上訴人提出土
  地登記簿謄本查明在卷（見本院更(一)卷第八二頁），上訴人對此亦未再爭執，原審
  判決依據被上訴人主張所製作之附表及原判決主文均記載為七十八筆，顯然有誤，
  惟此項錯誤於全案判決之本旨並無影響，應予更正如本判決附表所示，附此敘明。
五原審依被上訴人之請求，所為不利於上訴人判決，其理由雖與本院不同，惟結論則
  尚無二致，上訴論旨指摘原判決不當，求予廢棄，為無理由，其上訴應予駁回。
六兩造其餘之攻擊或防禦方法及未經援用之證據，經本院斟酌後，認為均不足以影響
  本判決之結果，自毋庸逐一詳予論駁，併此敘明。
七據上論結：本件上訴為無理由，依民事訴訟法第四百六十三條、第三百八十五條第
　一項、第四百四十九條第二項、第七十八條，判決如主文。
中　　　華　　　民　　　國　　九十三　　年　　　九　　　月　　二十九　　日
                                    審判長法官  謝  志  揚
                                          法官  蔣  有  木
                                          法官  何  方  興
右正本係照原本作成。
如不服本判決，應於收受送達後二十日內向本院提出上訴書狀，其未表明上訴理由者
，應於提出上訴後二十日內向本院補提理由書狀（均須按他造當事人之人數附繕本）
上訴時應提出委任律師或具有律師資格之人之委任狀；委任有律師資格者，另應附具
律師及格證書及釋明委任人與受任人有民事訴訟法第四百六十六條之一第一項但書或
第二項（詳附註）所定關係之釋明文書影本。
                                    法院書記官  劉  妙  娘
中　　　華　　　民　　　國　　九十三　　年　　　九　　　月　　二十九　　日
附註：
民事訴訟法第四百六十六條之一（第一項、第二項）：
對於第二審判決上訴，上訴人應委任律師為訴訟代理人。但上訴人或其法定代理人具
有律師資格者，不在此限。
上訴人之配偶、三親等內之血親、二親等內之姻親，或上訴人為法人、中央或地方機
關時，其所屬專任人員具有律師資格並經法院認為適當者，亦得為第三審訴訟代理人
。
